最高法院民事判決　　　　　　九十六年度台上字第一二八三號
上　訴　人　甲○○
　　　　　　乙○○
　　　　　　午○○（沈文生之承受訴訟人）
　　　　　　未○○（沈文生之承受訴訟人）
　　　　　　申○○（沈文生之承受訴訟人）
　　　　　　丙　○
　　　　　　丁○○
　　　　　　戊○○
　　　　　　己○○
　　　　　　庚○○
　　　　　　辛○○
　　　　　　壬○○
　　　　　　癸○○
　　　　　　子○○
　　　　　　丑○○
　　　　　　寅○○
　　　　　　卯○○
　　　　　　辰○○
　　　　　　巳○○
共　　　同
訴訟代理人　劉思龍律師
被 上訴 人　如川企業股份有限公司
兼　法　定
代　理　人　酉○○
上列當事人間請求給付薪資等事件，上訴人對於中華民國九十五
年一月十日台灣高等法院高雄分院第二審判決（九十三年度重勞
上字第三號），提起上訴，本院判決如下：
    主  文
原判決關於駁回上訴人丑○○對被上訴人如川企業股份有限公司
請求給付新台幣參拾參萬參仟貳佰捌拾壹元本息之訴，及其對被
上訴人酉○○之上訴，暨各該訴訟費用部分均廢棄，發回台灣高
等法院高雄分院。
其他上訴駁回。
第三審訴訟費用關於駁回其他上訴部分，由丑○○以外之其餘上
訴人負擔。
    理  由
本件上訴人主張：上訴人甲○○、乙○○、丙○、丁○○、戊○
○、己○○、庚○○、辛○○、壬○○及已故之沈文生（即承受
訴訟人午○○、未○○、申○○之被繼承人）（下稱甲○○等十
人）暨上訴人丑○○均為被上訴人如川企業股份有限公司（下稱
如川公司）員工，上訴人辰○○、巳○○（下稱辰○○等二人）
為另一被上訴人酉○○為法定代理人之穎川工業股份有限公司（
下稱穎川公司。至於辰○○等二人對穎川公司之上訴部分為不合
法，本院另以裁定駁回）員工。如川公司及穎川公司於民國九十
二年一月二十三日停業，積欠伊等當月薪資。伊等已依勞動基準
法（下稱勞基法）第十四條第一項第五款及第六款規定，不經預
告於九十二年二月一日終止雙方之勞動契約，如川公司及穎川公
司即應依同法第十七條規定給付甲○○等十人及辰○○等二人分
別如原判決附表（下稱附表）三、附表四所示之資遣費，並因上
訴人丑○○於終止勞動契約時，已年滿六十歲，符合強制退休條
件，應按退休金計算標準給付其退休金新台幣（下同）六十六萬
二千四百七十二元，而非僅發給附表三所列之資遣費三十二萬九
千一百九十一元。又上訴人癸○○、子○○、寅○○、卯○○（
下稱癸○○等四人）同係如川公司員工，均符合自請退休條件，
經於九十二年一月七日向如川公司申請自同年一月三十一日起退
休，如川公司亦應給付伊等四人如附表三所示之退休金。而被上
訴人酉○○為如川公司及穎川公司之法定代理人，未依勞基法第
十七條、第五十三條、勞基法施行細則第八條、第二十九條第一
項規定，於系爭勞動契約終止後三十日內給付伊等資遣費或退休
金，復未按月提撥足額勞工退休準備金，乃屬執行職務違背具保
護他人性質之勞基法，致伊等受有無法獲償之損害，就如川公司
、穎川公司應給付伊等之資遣費、退休金，應負連帶給付責任。
爰依勞基法第五十五條第一項、第二項，及公司法第二十三條第
二項、民法第一百八十四條第二項規定，求為命(一)如川公司給付
丑○○退休金六十六萬二千四百七十二元之本息（包括原審判決
給付確定之三十二萬九千一百九十一元，及丑○○上訴請求再給
付之三十三萬三千二百八十一元）、(二)酉○○就如川公司應給付
上訴人丑○○之退休金六十六萬二千四百七十二元、上訴人甲○
○等十人如附表三所示之資遣費、上訴人癸○○等四人如附表三
所示之退休金（包括原審已判決給付確定依序各五千七百二十九
元、五千三百零九元、八千二百十二元、七千六百七十一元，及
上訴請求依序再給付之一百二十八萬八千八百三十一元、八十四
萬四千六百零六元、一百六十八萬八千六百四十八元、及一百五
十一萬一千三百零一元），暨穎川公司應給付上訴人辰○○等二
人如附表四所示資遣費等部分之本息，各與該二公司連帶給付之
判決（上訴人請求如川公司、穎川公司分別給付其等如附表三、
附表四所示資遣費、退休金之本息，及酉○○就應與如川公司連
帶給付癸○○等四人退休金依序各五千七百二十九元、五千三百
零九元、八千二百十二元及七千六百七十一元等部分，上訴人已
獲勝訴判決確定；其他請求超逾上開聲明範圍如預告工資、不休
假獎金等部分，其等經受敗訴判決確定。均非本院審理範圍）。
被上訴人如川公司及酉○○則以：如川公司與丑○○間之勞動契
約，係由丑○○主動終止，非由如川公司預告終止，並無勞基法
第五十四條強制退休規定之適用，丑○○無從據以請求退休金。
又本件係屬勞資爭議，與侵權行為不同，酉○○即無連帶賠償責
任可言。縱酉○○違反勞工退休準備金之提撥義務，亦與上訴人
所受之損害間無相當因果關係等語，資為抗辯。
原審就第一審對上訴人丑○○請求被上訴人如川公司給付，所為
其勝訴（六十六萬二千四百七十二元本息）、及包括丑○○在內
之上訴人對被上訴人酉○○之請求，所為各該上訴人敗訴部分之
判決，除廢棄上訴人丑○○部分勝訴之判決（廢棄其中之三十三
萬三千二百八十一元本息，其餘三十二萬九千一百九十一元本息
仍予維持），改判駁回丑○○該部分之訴外，另對上訴人全體請
求酉○○給付部分，僅廢棄上訴人癸○○等四人部分敗訴之判決
，改命酉○○與如川公司連帶給付癸○○等四人依序各五千七百
二十九元、五千三百零九元、八千二百十二元、七千六百七十一
元，其他部分均駁回上訴人對酉○○之上訴。係以：被上訴人如
川公司及位於同營業處所之穎川公司均因營運不良，於九十二年
一月二十三日片面宣布停止營業，同時禁止其員工進入公司上班
，並積欠其員工該月份下半月之薪資未發，經上訴人聲請勞資調
解未成立，癸○○等四人以外之上訴人，依勞基法第十四條第一
項第五款、第六款規定，自九十二年二月一日起分別終止其等與
如川公司、穎川公司間之勞動契約，於法即無不合。而癸○○等
四人服務年資均符合自請退休條件，經於九十二年一月七日向如
川公司提出退休之申請，應認自九十二年一月三十一日起已因退
休而終止其與如川公司間之勞動契約。是如川公司、穎川公司自
應分別給付甲○○等十人、癸○○等四人及辰○○等二人如附表
三、附表四所示之資遣費及退休金。至於上訴人丑○○係三十年
三月五日出生，七十八年八月三十日到如川公司任職，計至九十
二年一月三十一日終止勞動契約日止，任職年資僅十三年五月，
未滿十五年，雖已年滿六十歲，仍不符合勞基法第五十三條所定
自請退休之條件。且如川公司並未依同法第五十四條規定強制其
退休，丑○○主張其可請領退休金，請求如川公司給付退休金六
十六萬二千四百七十二元，尚屬無據。如川公司所須給付者僅為
依其任職年資計算之資遣費三十二萬九千一百九十一元本息，超
過之差額三十三萬三千二百八十一元本息，丑○○之請求難認為
有理，應予駁回。其次，勞基法第五十六條第一項暨勞工退休準
備金提撥及管理辦法第二條規定，雇主有按月提撥薪資總額百分
之二至百分之十五範圍內勞工退休準備金之義務，係為保障勞工
退休金請求權之實現，始強制規定雇主必須按月提撥相當之「退
休金」，該規定固屬保護勞工之法律，惟與勞工請領「資遣費」
之權利，並無關聯；如川公司、穎川公司未依法提撥退休準備金
，所影響者僅退休員工退休金債權之實現，顯無涉離職員工資遣
費之獲償。是以被上訴人酉○○就其自九十一年三月八日起擔任
如川公司之董事長，為公司之負責人，依公司法第二十三條第二
項之規定，在其任職期間內（九十一年三月至九十二年一月三十
一日），如川公司未依法按月提撥百分之二下限之勞工退休準備
金（癸○○等四人依序各為五千七百二十九元、五千三百零九元
、八千二百十二元、七千六百七十一元），所致癸○○等四人受
有上揭金額之退休金請求權無從實現之損害，即應與如川公司負
連帶賠償之責。除此之外，癸○○等四人請求超過上開金額之退
休金、及如川公司、穎川公司未實現甲○○等十人、丑○○暨辰
○○等二人之「資遣費」債權之損害，均非屬酉○○在職期間未
依法提撥退休準備金所應負連帶賠償責任之範圍，上訴人等請求
酉○○連帶給付之，自無從准許等詞，為其判斷之基礎。
廢棄發回部分（即上訴人丑○○請求如川公司再給付退休金三十
三萬三千二百八十一元本息及請求被上訴人酉○○給付部分）：
按勞工年滿六十歲者，雇主得強制其退休；勞工工作十五年以上
年滿五十五歲或工作二十五年以上者，得自請退休。勞基法第五
十四條、第五十三條分別定有明文。準此，勞工年滿六十歲，工
作未滿十五年者，雖不得自請退休，但勞工若已符合雇主得強制
其退休情形，同時又有勞基法第十四條第一項第五、六款所定勞
工得不經預告終止勞動契約之事由，倘勞工強制退休之退休金給
與規定，優於勞工不經預告終止契約之資遣費給與規定，參酌勞
基法在於規定勞動條件最低標準，以保障勞工權益，加強勞雇關
係之立法目的，及勞工依上述第十四條第一項第五、六款規定之
可歸責於雇主事由，而不經預告終止契約及雇主依同法第十一條
規定預告勞工終止契約之情形，雇主同應給付勞工資遣費之旨，
則合於強制退休要件之勞工，依上開第十四條規定合法終止與雇
主間之勞動契約時，應不得剝奪其本已達於強制退休年齡可獲得
之權益，始符法律保障勞工權益之原意。故原審所認定：上訴人
丑○○因被上訴人如川公司停業，並積欠其薪資未發，依勞基法
第十四條第一項第五款、第六款規定，合法終止其與如川公司間
之勞動契約；而丑○○係三十年三月五日出生，七十八年八月三
十日到如川公司任職，計至九十二年一月三十一日終止勞動契約
日止，已年滿六十歲等情，如屬不虛，依上說明，丑○○主張：
勞工同時符合雇主得命強制退休及得預告終止契約之情形者，雇
主僅得強制勞工退休，以保障勞工權益，其依法終止與如川公司
間勞動契約，如川公司應給付者為退休金等語（原審卷二○九至
二一○頁），是否全然無據，非無進一步研求之餘地。原審恝置
丑○○之主張於不論，徒以丑○○不符合勞基法第五十三條自請
退休之條件，復未經如川公司強制退休，逕認如川公司祇須給付
資遣費，丑○○不得請求退休金，而駁回其對如川公司超逾資遣
費差額三十三萬三千二百八十一元本息之訴，並據以駁回其對酉
○○之請求，不無可議，尚屬難昭折服。其次，丑○○於第一審
起訴聲明請求如川公司給付退休金六十六萬二千四百七十二元本
息，酉○○應連帶給付之，經第一審判命如川公司如數給付，駁
回其對酉○○之訴。嗣如川公司與丑○○分別上訴，丑○○於原
審追加資遣費之備位請求，上訴聲明為：先位聲明：求為命酉○
○給付上開（退休金）本息，備位聲明：求為命酉○○給付（資
遣費）三十二萬九千一百九十一元本息；答辯聲明為駁回對造之
上訴（原審卷二五八、二○七至二○八頁）。似見丑○○究對如
川公司為單一訴之聲明（僅主張先備位法律關係），對酉○○為
先、備位訴之聲明？抑或對如川公司亦同有先、備位訴之請求？
仍有未明。原審未為闡明，釐清當事人真意，令為明確、完足之
聲明及陳述，以究明丑○○請求訴訟標的法律關係間之主張，即
逕以丑○○僅請求資遣費三十二萬九千一百九十一元本息範圍為
正當，就其請求退休金超過該金額部分，廢棄第一審所為丑○○
勝訴之判決，改判駁回其第一審之訴，並駁回其對酉○○之上訴
，且未就其對酉○○追加之備位聲明為裁判，均有違誤。丑○○
上訴論旨，指摘原判決上開部分為不當，聲明廢棄，非無理由。
上訴駁回部分【即丑○○除外之上訴人（下稱甲○○等上訴人）
請求被上訴人酉○○給付部分】：
原審依其採證、認事之職權行使，所論斷：勞基法規定雇主有按
月提撥勞工退休準備金之義務，係為保障勞工「退休金」請求權
之實現，與勞工請領「資遣費」之權利，並無關聯，所影響者僅
退休員工退休金債權之實現，無涉離職員工資遣費之獲償。被上
訴人酉○○擔任如川公司、穎川公司之董事長，為公司之負責人
，依公司法第二十三條第二項之規定，就其任職期間（九十一年
三月至九十二年一月三十一日），未依法按月提撥百分之二下限
之勞工退休準備金，致如川公司退休員工癸○○等四人依序各受
有五千七百二十九元、五千三百零九元、八千二百十二元、七千
六百七十一元之退休金請求權無從實現之損害，應與如川公司負
連帶賠償之責。至癸○○等四人請求超逾上開金額之退休金、及
如川公司、穎川公司未實現甲○○等十人、暨辰○○等二人之「
資遣費」債權之損害，非屬酉○○在職期間未依法提撥退休準備
金所應負連帶賠償責任之範圍，上訴人等請求酉○○連帶給付之
，無從准許等情，因而駁回甲○○等上訴人此部分之上訴，經核
於法洵無違誤。甲○○等上訴人上訴意旨指摘原判決此部分不當
，聲明廢棄，非有理由。
據上論結，本件上訴人丑○○之上訴為有理由。甲○○等上訴人
之上訴為無理由。依民事訴訟法第四百七十七條第一項、第四百
七十八條第二項、第四百八十一條、第四百四十九條第一項、第
七十八條，判決如主文。
中　　華　　民　　國　九十六　年　　六　　月　 十四 　日
                      最高法院民事第四庭
                          審判長法官  蘇　茂　秋
                                法官  王　仁　貴
                                法官  劉　靜　嫻
                                法官  吳　麗　女
                                法官  高　孟　焄
      本件正本證明與原本無異
                                      書  記  官
中　　華　　民　　國　九十六　年　　六　　月  二十七  日
                                                      Ｋ